最高法院民事判決　　　　　　　　　　　　　　　九十三年度台上字第一一七八號
　　上　訴　人　庚 ○ ○
　　　　　　　　丑 ○ ○
　　共　　　同
　　訴訟代理人　林 春 榮律師
　　被 上訴 人　己 ○ ○
　　　　　　　　戊 ○ ○
　　　　　　　　丁 ○ ○
　　　　　　　　壬 ○ ○
　　　　　　　　辛○○○
　　　　　　　　子 ○ ○
　　　　　　　　癸 ○ ○
　　　　　　　　乙 ○ ○
　　　　　　　　丙 ○ ○
　　　　　　　　甲 ○ ○
　　　　　　　　寅 ○ ○
　　　　　　　　卯 ○ ○
右當事人間請求拆屋還地事件，上訴人對於中華民國九十年十月三十日台灣高等法院
台中分院第二審判決（八十九年度上字第二七九號），提起上訴，本院判決如下：
    主  文
原判決關於駁回上訴人其餘上訴及該訴訟費用部分廢棄，發回台灣高等法院台中分院
。
    理  由
本件上訴人主張：坐落台中縣太平鄉○○路段一０五之三、一０五之四、一０五之五
、一０五之七、一０五之八、一０五之二四、一０五之二六、一０五之二七、一０五
之二九、一０五之三０、一０五之三一等十一筆土地為伊共有，應有部分各二分之一
。被上訴人卯○○占用如原判決附圖（下稱附圖）所示Ａ部分土地建造房屋，及占用
Ａ１、Ａ２部分土地；被上訴人寅○○占用如附圖所示Ｂ部分土地建造房屋，及占用
Ｂ１、Ｂ２部分土地；被上訴人甲○○占用如附圖所示Ｄ部分土地建造房屋；被上訴
人丁○○占用如附圖所示Ｆ部分土地建造房屋；被上訴人子○○、乙○○、丙○○、
辛○○○占用如附圖所示Ｆ１、Ｈ部分土地建造房屋；被上訴人壬○○、癸○○占用
如附圖所示Ｇ部分土地建造房屋；被上訴人子○○、乙○○、丙○○、辛○○○、丁
○○占用如附圖所示Ｉ部分土地；被上訴人戊○○占用如附圖所示Ｊ部分土地建造房
屋，及占用Ｊ１部分土地；被上訴人己○○占用如附圖所示Ｋ部分土地建造房屋，均
無正當權源，伊自得依民法第七百六十七條規定，請求被上訴人拆除上開地上建物並
交還占用之土地。又被上訴人無權占有系爭土地，受有相當於租金之利益，致伊受損
害，亦應返還不當得利予伊等情。求為命：(一)卯○○將如附圖所示Ａ部分地上建物拆
除，交還Ａ、Ａ１、Ａ２部分土地予伊，及給付伊新台幣（下同）四十四萬五千五百
四十三元並加付法定遲延利息，暨自民國八十六年六月一日起至交還土地之日止，按
年給付伊五萬一千七百四十四元；(二)寅○○將如附圖所示Ｂ部分地上建物拆除，交還
Ｂ、Ｂ１、Ｂ２部分土地予伊，及給付伊五十萬四千三百七十元並加付法定遲延利息
，暨自八十六年六月一日起至交還土地之日止，按年給付伊五萬八千五百七十六元；
(三)甲○○將如附圖所示Ｄ部分地上建物拆除，交還土地予伊，及給付伊三萬四千七百
十七元並加付法定遲延利息，暨自八十六年六月一日起至交還土地之日止，按年給付
伊四千零三十二元；(四)丁○○將如附圖所示Ｆ部分地上建物拆除，交還土地予伊，及
給付伊十四萬零七百九十九元並加付法定遲延利息，暨自八十六年六月一日起至交還
土地之日止，按年給付伊一萬六千三百五十二元；(五)子○○、乙○○、丙○○、辛○
○○將如附圖所示Ｆ１、Ｈ部分地上建物拆除，交還土地予伊，及連帶給付伊三十二
萬五千九百六十元並加付法定遲延利息，暨自八十六年六月一日起至交還土地之日止
，按年連帶給付伊三萬七千八百五十六元；(六)壬○○、癸○○將如附圖所示Ｇ部分地
上建物拆除，交還土地予伊，及連帶給付伊八萬四千八百六十五元並加付法定遲延利
息，暨自八十六年六月一日起至交還土地之日止，按年連帶給付伊九千八百五十六元
；(七)子○○、乙○○、丙○○、辛○○○、丁○○將如附圖所示Ｉ部分土地交還予伊
，及連帶給付伊十八萬八千零五十四元並加付法定遲延利息，暨自八十六年六月一日
起至交還土地之日止，按年連帶給付伊二萬一千八百四十元；(八)戊○○將如附圖所示
Ｊ部分地上建物拆除，交還Ｊ、Ｊ１部分土地予伊，及給付伊二十九萬八千九百五十
七元並加付法定遲延利息，暨自八十六年六月一日起至交還土地之日止，按年給付伊
三萬四千七百二十元；(九)己○○將如附圖所示Ｋ部分地上建物拆除，交還土地予伊，
及給付伊十萬五千一百十七元並加付法定遲延利息，暨自八十六年六月一日起至交還
土地之日止，按年給付伊一萬二千二百零八元之判決（未繫屬本院部分不予贅述）。
被上訴人則以：系爭土地原為訴外人林鑽燧所有，伊與林鑽燧間有租用基地建築房屋
之契約，於基地出賣時，有優先購買權。上訴人買受系爭土地時，買賣雙方未通知伊
優先承購，其買賣契約不得對抗伊。伊本於租賃關係占有系爭土地，非無權占有，亦
無不當得利等語，資為抗辯。
原審以：上訴人就其主張之事實，已據提出土地登記簿謄本為證，並有勘驗筆錄、土
地複丈成果圖可稽。系爭土地原為林鑽燧所有，林鑽燧於台灣光復後遷居日本，將系
爭土地委託訴外人葉作樂律師管理。林鑽燧於四十七年八月十六日死亡，葉作樂於六
十三年十二月二十四日以林鑽燧名義，與上訴人丑○○訂立買賣契約，嗣林鑽燧之繼
承人林守成、林守直、林玉枝、林守藩（下稱林守成等四人）於七十二年八月二十日
與丑○○訂立和解書，承認上開買賣契約，並委由訴外人李燕參代理處理出賣事宜，
於七十三年五月十五日與丑○○及訴外人李文騫就系爭土地簽立買賣契約，李文騫嗣
將其債權出賣予上訴人庚○○，系爭土地於七十六年十月十四日辦理所有權移轉登記
為上訴人共有，應有部分各二分之一。系爭土地自日據時期起即由林鑽燧出租予被上
訴人或被上訴人之被繼承人做為建築房屋之基地，當時林鑽燧係委託台灣信託株式會
社收租，發給承租人「小作料領收通帳」為繳租憑證，嗣由葉作樂管理收租，發給承
租人「租金繳納記帳」為憑，林鑽燧死亡後，其繼承人林守成等四人仍委託葉作樂繼
續管理，葉作樂於六十七年間死亡後，林守成等四人未再親自或委託他人收租。有租
金繳納記帳、戶籍謄本、和解契約書及另案台灣台中地方法院六十八年度訴字第二０
四０號、原法院六十八年度上字第一一五四號、本院七十年度台上字第一四六八號判
決可稽。丑○○曾以林守成、林玉枝、林守直（林守藩死亡，由林守成等三人繼承）
之受任人地位於七十五年九月九日以郵局存證信函通知己○○、戊○○、丁○○、子
○○、甲○○、寅○○、卯○○及壬○○、癸○○之被繼承人林阿江，丙○○、子○
○、乙○○、辛○○○之被繼承人林湯月，表明：伊受林守成等三人委任全權處分系
爭土地，茲以每平方公尺六千零五十元出售，請於文到二十日內，依所占用土地面積
以上開價格訂立買賣契約，交付價款。另自五十四年起積欠之租金，限於文到十日內
依約定稻谷照農會公告價格折算現金向訴外人游振福處繳清，逾期即終止租約等語，
益證被上訴人就系爭土地有基地租賃關係存在。按基地出賣時，承租人有依同樣條件
優先購買之權，出賣人未通知優先購買權人而與第三人訂立買賣契約者，其契約不得
對抗優先購買權人，土地法第一百零四條定有明文。丑○○於七十二年八月二十日與
林守成等四人訂立和解契約書，係以一百零四萬元及日幣一千萬元之價格買受包括系
爭土地在內之三十六筆土地，其通知被上訴人或被上訴人之被繼承人，將買賣價金提
高為每平方公尺六千零五十元，顯有不實，難認已合法通知被上訴人，自不得以上開
買賣契約對抗被上訴人。上訴人不得主張其為系爭土地之出租人，其以出租人之地位
催告被上訴人繳付租金及終止租約，亦非合法。被上訴人就系爭土地之租賃關係仍屬
存在，自有權占用系爭土地，亦無不當得利可言。上訴人依民法第七百六十七條規定
請求被上訴人拆除系爭土地地上建物，交還土地，及依民法第一百七十九條規定，請
求被上訴人返還不當得利，為非正當，不應准許。爰維持第一審所為此部分上訴人敗
訴之判決，駁回其上訴。
查上訴人丑○○、庚○○係於七十六年六月二十七日與林守成等三人訂立土地買賣所
有權移轉契約書，於七十六年十月十四日辦畢所有權移轉登記，取得系爭土地之所有
權。原審既謂丑○○曾於七十五年九月九日以林守成等三人之受任人之地位催告被上
訴人或被上訴人之被繼承人，限彼等於文到十日內繳清自五十四年起積欠之租金，逾
期即終止租約，則系爭租約當時已否合法終止，攸關上訴人與林守成等三人於七十六
年六月二十七日所訂買賣契約能否對抗被上訴人。原審就此未加調查審認，遽以上開
理由而就此部分為上訴人不利之判決，尚有疏略。上訴論旨，指摘原判決此部分為不
當，求予廢棄，非無理由。
據上論結，本件上訴為有理由。依民事訴訟法第四百七十七條第一項、第四百七十八
條第二項，判決如主文。
中　　　華　　　民　　　國　　九十三　　年　　　六　　　月　　 十七 　　日
                              最高法院民事第三庭
                                  審判長法官  林　奇　福
                                        法官  陳　國　禎
                                        法官  李　彥　文
                                        法官  陳　重　瑜
                                        法官  吳　麗　女
      右正本證明與原本無異
                                              書  記  官
中　　　華　　　民　　　國　　九十三　　年　　　七　　　月　　　二　　　日
                                                                        Ｅ
